最高法院刑事判決　　　　　　　一○○年度台非字第三八六號
上　訴　人　最高法院檢察署檢察總長
被　　　告　呂明顯上訴書誤列.
上列上訴人因被告誣告案件，對於台灣高雄地方法院中華民國九
十一年十一月二十七日第一審確定判決（九十一年度易字第一八
五六號，起訴案號：台灣高雄地方法院檢察署九十年度偵緝字第
一二四三號），認為違法，提起非常上訴，本院判決如下：
    主  文
原判決撤銷，由台灣高雄地方法院依判決前之程序更為審判。
    理  由
非常上訴理由稱：「按已受請求之事項未予判決，或未受請求之
事項予以判決者，其判決當然為違背法令，刑事訴訟法第三百七
十九條第十二款定有明文。又同法第二百六十六條規定起訴之效
力，不及於檢察官所指被告以外之人，此即所謂起訴對人之效力
，亦即檢察官起訴對象為被告之『人』，並非其『姓名』。法院
審判之對象，是否即為檢察官所指之被告，應以檢察官指為刑罰
對象之被告為依據，縱犯罪行為人以偽名或冒用他人名義應訊，
仍非檢察官指為刑罰對象之人，非起訴效力所及，法院自不得對
未經起訴之人為審判。經查：呂明顯（民國○○○年○月○日生
，身分證統一編號：Ｚ000000000）因明知其簽發之票
號ＦＡＡ0000000號支票一紙並未遺失，欲申報掛失止付
，並以填具票據遺失申請書之方式，請求該管警察機關協助偵查
不特定之執票人涉嫌侵占遺失物罪，而涉有誣告罪嫌，經警移送
台灣高雄地方法院檢察署（下稱高雄地檢署）以九十年度偵字第
一四０三五號案件偵辦，後因呂明顯逃匿遭通緝，緝獲後二度到
庭應訊，嗣承辦檢察官偵查終結，認呂明顯確涉有誣告罪嫌提起
公訴，由台灣高雄地方法院 (下稱高雄地院）以九十一年度易字
第一八五六號案件繫屬審理，然審判中呂明顯復又逃匿，經高雄
地院於九十一年十月十七日發布通緝。另有被告李光明於九十一
年六月間，因竊盜案件遭判刑確定未到案執行遭通緝，為脫免追
查，即冒用呂明顯之名義在高雄市○○區○○路之鑽石大廈居住
，後於九十一年十月二十七日十九時許，時任高雄市政府警察局
鹽埕分局建國四路派出所員警楊俊彥至該大廈清查，發覺其內住
戶『呂明顯』遭通緝中，而於同日二十時五分許，在高雄市○○
路之仁愛公園攔檢盤查被告，斯時被告趁隙取出菜刀揮砍楊俊彥
成傷，然終為楊俊彥所制服逮捕，因被告於警詢時仍冒用呂明顯
名義應詢，致警不查，將被告誤為『呂明顯』以妨害公務之現行
犯移送本署（按：應為高雄地檢署），由檢察官向高雄地院聲請
羈押獲准；另『呂明顯』遭通緝部分，則函請高雄地院撤銷通緝
，高雄地院即於九十一年十一月三日提訊另案羈押中冒名呂明顯
之被告到庭接受審判，並於同日辯論終結，於九十一年十一月二
十七日判處冒名呂明顯之被告李光明誣告罪，處有期徒刑三月，
該判決於九十一年十二月十九日復由被告冒用呂明顯名義收受，
因被告與檢察官均未上訴而告確定（被告所犯妨害公務、偽造文
書等罪，均另案判決確定）等情，有高雄地檢署九十三年度執字
第九二八號全卷、九十三年度執緝字第一四三０號全卷及九十五
年度執字第九三三一號全卷卷證可佐。而經詳予比對卷附之呂明
顯緝獲時所提供之國民身分證影本上之相片，及戶政機關所存之
『呂明顯』相片影像檔案資料，兩者為同一人；再比對遺失票據
申報書上『呂明顯』之簽名，及九十年十月十九日、九十年十二
月四日訊問筆錄末『呂明顯』之簽名二處，筆跡亦甚為相似，堪
認檢察官偵查及起訴涉有誣告罪嫌之對象即為『呂明顯』本人無
誤，法院自應以呂明顯本人為審判對象，然原審未察，誤對未經
起訴冒用呂明顯名義之在押被告李光明為審判，且為有罪之實體
判決，自有未受請求之事項予以判決之違背法令。案經確定且不
利於被告，爰依刑事訴訟法第四百四十一條、第四百四十三條提
起非常上訴，以資糾正及救濟」等語。
本院按除有特別規定外，被告未於審判期日到庭而逕行審判者，
其判決當然違背法令，刑事訴訟法第三百七十九條第六款定有明
文。而前開「除有特別規定外，被告未於審判期日到庭而逕行審
判者」，其判決當然違背法令，在通常上訴程序，當然得為上訴
第三審之理由；在非常上訴程序，刑事訴訟法第四百四十一條所
謂「案件之審判係違背法令」，包括原判決違背法令及訴訟程序
違背法令，後者係指判決本身以外之訴訟程序違背程序法之規定
，與前者在實際上時相牽連，非常上訴審就個案之具體情形審查
，如認其判決前之訴訟程序違背上開規定，致有依法不應為判決
而為判決之違誤，顯然於判決有影響者，該項確定判決即屬判決
違背法令。又本院對於非常上訴之調查，依刑事訴訟法第四百四
十五條第一項之規定，雖以非常上訴理由所指摘之事項為限，但
依同條第二項規定準用同法第三百九十四條之結果，關於訴訟程
序及得依職權調查之事項，得調查事實。所謂得依職權調查之事
項，同法第三百七十九條第六款所稱「除有特別規定外，被告未
於審判期日到庭而逕行審判者」，即屬之。查本件高雄地院九十
一年度易字第一八五六號確定判決之被告為呂明顯（四十二年三
月七日生，身分證統一編號：Ｚ000000000），而非李
光明（三十四年十一月九日生，身分證統一編號：Ｚ00000
0000），縱該案審判中李光明冒呂明顯之名義頂替到庭應訊
，其判決效力仍僅及於呂明顯，而不及於李光明，以符控訴原則
。上訴人以李光明為被告提起非常上訴，因所指意旨同為該案之
違背法令，應屬誤列，合先敘明。而本件依非常上訴意旨及卷內
資料，呂明顯因明知其簽發之票號ＦＡＡ0000000號支票
一紙並未遺失，欲申報掛失止付，並以填具票據遺失申請書之方
式，請求該管警察機關協助偵查不特定之執票人涉嫌侵占遺失物
罪，而涉有誣告罪嫌，經警移送高雄地檢署以九十年度偵字第一
四０三五號案件偵辦，後因呂明顯逃匿遭通緝，緝獲後二度到庭
應訊，嗣經承辦檢察官偵查終結，認呂明顯涉有誣告罪嫌提起公
訴，由高雄地院以九十一年度易字第一八五六號案件繫屬審理；
而李光明另犯殺人未遂、妨害公務等案件，於警詢時冒呂明顯名
義應詢，致警不察，誤將李光明以呂明顯名義移送高雄地檢署，
並由檢察官向高雄地院聲請羈押獲准，且對上開呂明顯遭通緝部
分，函請高雄地院撤銷通緝，該院於九十一年十一月三日提訊另
案羈押冒名呂明顯之李光明到庭審判。惟經比對呂明顯之國民身
分證影本上之相片，及戶政機關所存之呂明顯相片影像檔案資料
，兩者為同一人；再比對遺失票據申報書上呂明顯之簽名，及九
十年十月十九日、九十年十二月四日訊問筆錄末呂明顯之二處簽
名，筆跡亦甚為相似，堪認檢察官偵查及起訴涉有誣告罪嫌之對
象即為呂明顯本人無誤等情，則本件涉犯誣告罪之人既為呂明顯
，警方於詢問後，將呂明顯移請高雄地檢署偵辦，嗣由檢察官傳
訊呂明顯並經偵查終結提起公訴，是本件檢察官起訴之對象應為
呂明顯，而非於審判中冒呂明顯名義應訊之李光明。依規定高雄
地院自應於審判期日傳喚呂明顯到庭，始得審判，惟該院未察，
竟誤以冒名頂替之李光明為呂明顯而審判，並於九十一年十一月
二十七日，以該院九十一年度易字第一八五六號判決，判呂明顯
未指定犯人誣告罪，處有期徒刑三月，得易科罰金。該院未待呂
明顯於審判期日到庭而逕行審判，其判決前之訴訟程序違背被告
防禦權之保障規定至明，致有依法不應判決而判決之違誤，顯然
於判決有影響，依前開說明，自屬判決違背法令。非常上訴意旨
以原判決有刑事訴訟法第三百七十九條第十二款所定就未受請求
之事項予以判決之違背法令云云，雖有誤認，然原判決既有同條
第六款之違背法令，在不妨礙非常上訴意旨之同一性下，且為本
院得依職權調查之範圍，仍應認非常上訴為有理由。案經確定，
且不利於被告，為期事實之真切並保障被告之防禦權及維護其審
級利益，應由本院將原判決撤銷，由原審法院依判決前之程序對
真正之呂明顯更為審判，以資救濟。
據上論結，應依刑事訴訟法第四百四十七條第二項前段，判決如
主文。
中    華    民    國  一○○  年   十二   月  二十八  日
                      最高法院刑事第六庭
                          審判長法官  花  滿  堂  
                                法官  洪  昌  宏  
                                法官  徐  昌  錦  
                                法官  王  聰  明  
                                法官  張  祺  祥  
本件正本證明與原本無異
                                      書  記  官  
中    華    民    國  一○○  年   十二   月   三十   日
                                                      Ｅ